【裁判字號】    99,判,757
【裁判日期】    990729
【裁判案由】    營業稅
【裁判全文】
最  高  行  政  法  院  判  決
                                       99年度判字第757號
上  訴  人  大陸工程股份有限公司
代  表  人  甲○
訴訟代理人  熊克  律師
被 上訴 人  財政部臺北市國稅局
代  表  人  乙○○
上列當事人間營業稅事件，上訴人對於中華民國97年10月30日臺
北高等行政法院97年度訴字第1089號判決，提起上訴，本院判決
如下：
    主  文
上訴駁回。
上訴審訴訟費用由上訴人負擔。
    理  由
一、緣上訴人於民國93年7月至10月間進貨，未依規定取得進項
    憑證，卻取具虛設行號鵬揚國際開發有限公司（下稱鵬揚公
    司）開立之統一發票4紙，銷售額合計新臺幣（下同）
    3,003,011元，營業稅額150,150元，作為進項憑證申報扣抵
    銷項稅額，案經被上訴人查獲，通報被上訴人所屬大安分局
    核定補徵營業稅額150,150元，並按所漏稅額處3倍之罰鍰
    450,400元（計至百元止）。上訴人不服，循序提起行政訴
    訟，經原審法院判決駁回後，提起上訴。
二、上訴人在原審起訴意旨略以：鵬揚公司依其間之承攬契約約
    定，自93年7月開始即配合大陸－中鹿聯合承攬體廣輝廠新
    建工程施工，業主於94年3月15日完工並驗收。工程期間鵬
    揚公司在上訴人督導下，完成支撐與模板工程，並依契約約
    定，按實際完成工程之數量，經過估驗合格，始予付款。而
    且事實上在鵬揚公司依約施工期間，工地現場均有保全人員
    警戒，任何非施工人員均不得進入工地，當時至工地現場施
    作本件工程之工人，均表明為鵬揚公司之工班，始得進入工
    地。上訴人估驗工程進度時，亦與該公司之人員會同估驗。
    且鵬揚公司請款時，均按現場實際估驗完成之工作計價，並
    開立該公司之發票向上訴人請款，經上訴人按估驗核可之金
    額匯入鵬揚公司指定之帳戶。是鵬揚公司所承包之支撐與模
    板工程，確實施作完成，證明上訴人與該公司之間確有真實
    之交易。另由系爭貨款於匯款進入該公司銀行帳戶之後，領
    取人為林金祥及黃年青，而渠等並非上訴人之員工，亦足證
    明上訴人支付之貨款，其後並未回流至上訴人處，復無證據
    證明鵬揚公司之帳戶事實上係上訴人使用，自不得無證據而
    遽認上訴人與鵬揚公司間進行虛偽之交易。況上訴人信賴鵬
    揚公司經主管機關核准設立登記，而與該公司進行交易，應
    受法律之保障，不應認定上訴人未能發現其為虛設行號公司
    ，即有任何過失可言。是被上訴人遽認上訴人有虛報進項稅
    額之違章事實，而有漏繳稅款150,150元之行為，並核定裁
    處罰鍰450,400元，於法無據等語，為此，訴請撤銷訴願決
    定及原處分。
三、被上訴人則以：鵬揚公司之進項來源主要均係虛設行號，上
    訴人自不可能與其交易。且鵬揚公司93年度並無給付薪資，
    租金及各類所得，益證該公司係以虛進虛銷、買賣無實際交
    易事實統一發票牟利之虛設行號，準此，上訴人與鵬揚公司
    間自無真實交易之情事。且在付款資金方面，系爭貨款於匯
    款後即以現金提領，領取人為林金祥及黃年青，渠等並非鵬
    揚公司之員工、股東，無法證明鵬揚公司為其實際交易對象
    。又鵬揚公司與上訴人所訂承攬契約自93年7月起，並於94
    年3月完工，然該公司自93年9月起就無相關之進銷資料，顯
    未實際承攬上訴人系爭工程，而黃年青之說明書中主張將發
    票5%之金額交鵬揚公司繳納稅金等語，亦證該公司於93年9
    月起即無繳納5%之營業稅，而賺取5%之販售發票利益之虛設
    行號甚明。是本件經依財政部95年5月23日台財稅字第
    09504535500號令釋規定審酌，上訴人確無向該公司進貨，
    其取得不得扣抵進項憑證申報扣抵銷項稅額，已構成虛報進
    項稅額，原核定補徵營業稅額150,150元並無不合。且本件
    上訴人縱非故意，亦有應注意、能注意而未盡注意之過失，
    又其雖於復查決定前繳納稅款，惟未承認違章事實及承諾繳
    清罰款，故原核定按所漏稅額處3倍罰鍰並無違誤等語，資
    為抗辯。
四、原審斟酌全辯論意旨及調查證據之結果，以：(一)鵬揚公司之
    進項均來自虛設行號，此有臺灣臺北地方法院（下稱臺北地
    院）96年度訴字第1423號判決及臺北地院96年度重訴字第
    114號判決可資證明，且無人、物力得為實際交易，竟有高
    達千萬元之銷項，顯見該公司不僅虛進，且有虛銷情事，致
    所繳營業稅僅止4,762元，係屬販售統一發票牟利之虛設行
    號，洵堪認定，上訴人如何與之為系爭交易，已然有疑。(二)
    又上訴人就其係與鵬揚公司交易乙節，固據提出聯合承攬公
    文用簽、承攬合約、匯款明細表、估驗計價單、工作底稿、
    系爭發票、業主驗收單等件影本為證。然查：1.統一發票僅
    係營業人鵬揚公司依稅捐稽徵機關管理營利事業會計帳簿憑
    證辦法規定所製作之憑證，以符合該辦法所定營業人應保存
    帳證之最低要求；至該發票內容是否屬實？猶待其他客觀具
    體事證證明。且從系爭發票所載品名為模板及支撐工程乙情
    以觀，乃需人力施作，惟鵬揚公司於系爭年度並未給付任何
    薪資，故徒以系爭統一發票記載，顯然不足證其所表彰之交
    易存在之事實。2.次查，系爭工程自始係由訴外人黃年青與
    上訴人接洽，因其工程、收款無法提出合法的交易憑證，經
    上訴人要求必須有合法交易憑證之公司始願與之交易，嗣黃
    年青遂提出鵬揚公司之大小章，而簽立上開承攬合約乙節，
    業據上訴人訴訟代理人陳明在卷。而依黃年青於96年3月13
    日致被上訴人所屬大安分局之說明書記載內容，可知就有關
    系爭工程之開銷、施作及工程款之收取說明均係由其為之；
    其又非鵬揚公司員工，上訴人匯入鵬揚公司名義帳戶之款項
    實際領取者均非該公司代表人或其員工，核鵬揚公司既未出
    資、又未負責工程之施作及工程款之收取，僅由黃年青給付
    發票金額5%之營業稅供彼繳稅，顯見黃年青所稱其與鵬揚公
    司間之合作關係，實質上乃係向鵬揚公司購買統一發票俾供
    交上訴人作為進項憑證，上訴人實際交易對象係為黃年青而
    非鵬揚公司，亦堪認定。3.至上訴人所提聯合承攬公文用簽
    、業主驗收單等件，僅見其有發包系爭工程及工程確已完工
    之事，尚無足證實際承攬系爭工程者為鵬揚公司。又匯款明
    細表、估驗計價單、工作底稿均係由上訴人自行製作之文書
    ，自亦乏實質證明力。再承攬合約其上雖有鵬揚公司及其法
    定代理人印文，然既係由黃年青提出而非該公司法定代理人
    親自簽立，而鵬揚公司提供公司印章及發票又旨在獲得系爭
    發票5%金額之利益，是亦無從逕據上述承攬合約為有利上訴
    人之認定。另系爭貨款於上訴人匯款進入鵬揚公司銀行帳戶
    之後，經林金祥及黃年青領取，固因渠等並非上訴人之員工
    ，而得認上訴人支付之貨款並無回流情事，然就上訴人係與
    鵬揚公司交易乙節，仍無足為證。此外上訴人復未再提出其
    他證據證明系爭統一發票係按實際估驗由鵬揚公司完成之工
    程支付工程款所取得，是其主張系爭發票係基於其與鵬揚公
    司間之交易所取得云云，即無可取。(三)上訴人並無向鵬揚公
    司進貨，該公司所開立之統一發票顯係非法，上訴人猶以該
    公司不得扣抵之系爭進項憑證（統一發票）申報扣抵銷項稅
    額，自構成虛報進項稅額，違章事證明確。而由上訴人前揭
    有關系爭工程本係由黃年青接洽，因黃年青為個人無法提供
    憑證，嗣再由黃年青藉與鵬揚公司合作之名，以該公司與上
    訴人簽立書面契約等情觀之，上訴人當明知其交易相對人係
    黃年青而非鵬揚公司，其猶持該公司所開立之系爭統一發票
    ，申報扣抵發票日當期之銷項稅額，自具違章之故意；縱非
    明知，然其於黃年青持鵬揚公司印章與之簽約時，應注意且
    能注意竟未注意查明黃年青與該公司間之關係，實際究係黃
    年青施工抑或由鵬揚公司施作，亦即注意交易對象及憑證上
    銷貨營業人之同一性及真實性，致取得非實際交易對象之虛
    設行號鵬揚公司之系爭統一發票，作為進項憑證申報扣抵銷
    項稅額之疏失，是其即便不具違章故意，亦難解其過失之責
    。從而，被上訴人除核定補徵系爭營業稅額外，並審酌上訴
    人違章情節，按所漏稅額處3倍之罰鍰，自無不合。(四)至於
    上訴人主張其信賴鵬揚公司經主管機關核准設立登記，而與
    該公司進行交易，應受法律之保障，不應認定上訴人未能發
    現其為虛設行號公司，即有任何過失云云，乃係對其應負注
    意交易對象及憑證上銷貨營業人之同一性及真實性之義務與
    公司登記之公信力混為一談，尚無可取。另因本件已經查明
    上訴人未向鵬揚公司進貨，故自無財政部95年5月23日台財
    稅字第09504535500號令釋及司法院79廳民一字第940號函適
    用之餘地等語，因將原決定及原處分均予維持，駁回上訴人
    之訴。
五、本院按：
(一)、相關法令依據：
  1.加值型及非加值型營業稅法（下稱營業稅法）第15條第1項
    規定：「營業人當期銷項稅額，扣減進項稅額後之餘額，為
    當期應納或溢付營業稅額。」。
  2.營業稅法第15條第3項規定：「進項稅額，指營業人購買貨物
    或勞務時，依規定支付之營業稅額。」。
  3.營業稅法第19條第1項第1款規定：「營業人左列進項稅額，
    不得扣抵銷項稅額：一、購進之貨物或勞務未依規定取得並
    保存第33條所列之憑證者。」。
  4.營業稅法第33條第1款規定：「營業人以進項稅額扣抵銷項
    稅額者，應具有載明其名稱、地址及統一編號之左列憑證：
    一、購買貨物或勞務時，所取得載有營業稅額之統一發票。
    」。
  5.營業稅法第51條第5款規定：「納稅義務人，有左列情形之
    一者，除追繳稅款外，按所漏稅額處1倍至10倍罰鍰，並得
    停止其營業：……五、虛報進項稅額者。」。
  6.營業稅法施行細則第52條第1項規定：「本法第51條第5款所
    定虛報進項稅額，包括依本法規定不得扣抵之進項稅額，無
    進貨事實及偽造憑證之進項稅額而申報退抵稅額者。」。
(二)、本院經核原判決並無違誤，上訴意旨猶以依據訴外人黃年青
    之陳述可知上訴人自始即要求需有合法憑證始願意與其交易
    ，黃年青嗣後亦告知上訴人其將與鵬揚公司個案合作，故以
    鵬揚公司名義與上訴人訂約，黃年青並提出鵬揚公司之公司
    大小章進行簽約，而工程期間鵬揚公司確實派員至工地依約
    施工，並經上訴人及上訴人之業主驗收施工合格付款，鵬揚
    公司亦出具鵬揚公司名義之發票請款，上訴人亦將工程款匯
    入鵬揚公司之銀行帳戶，則上訴人實已盡一般之注意義務，
    自無過失可言，至於鵬揚公司並無支付員工薪資、實際領取
    款項之人並非鵬揚公司負責人或員工等情，實非上訴人所能
    知悉，且就某公司是否為虛設行號乙事，稅務機關均需經過
    相當時間之列管及調查，始得認定之，而實際上亦僅有稅務
    機關有查核之權利，則原判決猶以被上訴人事後查明鵬揚公
    司為虛設行號，即認定上訴人有過失責任加以處罰，對上訴
    人並無「能注意」之方法棄置不論，顯與法令有違，亦有悖
    於司法院釋字第275號解釋云云。
(三)、惟查，系爭工程自始係由訴外人黃年青與上訴人接洽，因其
    無法提出合法的交易憑證，經上訴人要求必須有合法交易憑
    證之公司始願與之交易，黃年青遂提出鵬揚公司之大小章，
    而簽立上開承攬合約乙節，業據上訴人訴訟代理人陳明其過
    程在卷（見原審卷第146頁）。訴外人黃年青於96年3月13日
    致被上訴人所屬大安分局之說明書記載：「茲本人黃年青於
    93年向大陸工程股份有限公司承包桃園縣龍潭鄉龍潭科技園
    區工程，因為本人無執照與鵬揚國際開發工程有限公司個案
    合作承包。由本人出資及實地負責本工程各項工作。撥工程
    款時須由本人自己提領，扣除發票5%金額交於鵬揚負責人繳
    納稅金（本人承包此工程是由唐義強先生介紹此工程）……
    」等情（見原審卷第127頁），足見有關系爭工程之訂約、
    施作及工程款之收取說明均係由其為之；其又非鵬揚公司員
    工，上訴人匯入鵬揚公司名義帳戶之款項實際領取者均非該
    公司代表人或其員工，復有取款憑條、大額通貨交易申報明
    細表、代收入傳票、現金支出傳票、鵬揚公司BAN給付清單
    及黃年青各類所得資料清單等件影本附卷可稽（見原處分卷
    5第29-33、37、38頁），則鵬揚公司既未出資、又未負責工
    程之施作及工程款之收取，僅由黃年青給付發票金額5%之營
    業稅供彼繳稅，顯見黃某所稱其與鵬揚公司間之合作關係，
    實質上乃係向鵬揚公司購買統一發票俾供交上訴人作為進項
    憑證，上訴人實際交易對象係為黃年青而非鵬揚公司。而鵬
    揚公司93年間進貨，分別取自金達泰企業有限公司（營業項
    目：其他辦公用機械器具批發）及擎薪有限公司（營業項目
    ：未分類其他食品批發），該二公司已分別遭臺北地院96
    年度訴字第1423號判決及臺北地院96年度重訴字第114號判
    決認定為虛設行號，復加上鵬揚公司於系爭93年度進銷金額
    均逾千萬元，然卻僅繳納4,762元之營業稅，復未給付任何
    薪資、租金等事實，可知鵬揚公司不僅有虛進，且有虛銷之
    情事，則上訴人自無可能與其實際交易等情，業經原判決於
    理由中詳述其所憑證據及得心證之事由，核與證據及經驗法
    則無不合。而上訴人就其申報扣抵之進項憑證，是否確為與
    其交易對象所開立，並合於法令規定，本有注意義務，尚非
    確有工程之施作及取具統一發票，即盡其注意義務，故原判
    決維持原處分按上訴人所漏稅額處3倍之罰鍰，於法並不相
    違。上訴意旨猶以已盡注意義務，且無虛報進項稅額之意圖
    云云，無非係就原審之事實認定之職權行使事項為爭議，是
    其據以指摘原判決違法云云，自無可採。
(四)、綜上所述，原審已依職權調查證據並斟酌辯論意旨及調查證
    據之結果，依論理及證據法則判斷事實而為判決，尚無判決
    不適用法規或適用不當之違法；亦難謂有判決不備理由之違
    法。至於上訴人其餘訴稱各節，乃上訴人以其對法律上見解
    之歧異，就原審取捨證據、認定事實之職權行使，指摘其為
    不當，均無可採。是以，上訴意旨指摘原判決違誤，求予廢
    棄，難認有理，應予駁回。
六、據上論結，本件上訴為無理由。依行政訴訟法第255條第1項
    、第98條第1項前段，判決如主文。
中    華    民    國    99    年    7     月    29    日
                    最高行政法院第七庭
                        審判長法官  藍  獻  林
                              法官  陳  金  圍
                              法官  廖  宏  明
                              法官  張  瓊  文
                              法官  姜  素  娥

以  上  正  本  證  明  與  原  本  無  異
中    華    民    國    99    年    7     月    29    日
                              書記官  阮  思  瑩

司法院資訊處製作；財團法人民間司法改革基金會備份。
